台灣基隆地方法院刑事判決　　　　　　　　　　　　　九十一年度訴字第二二二號
　　公　訴　人　台灣基隆地方法院檢察署檢察官
　　被　　　告　甲○○
　　送達代收人　丙○○
右列被告因詐欺案件，經檢察官提起公訴（九十年度偵緝字第一六三號），本院判決
如左：
    主      文
甲○○無罪。
    理      由
一、公訴意旨略以：被告甲○○居無定所，遊手好閒，四處遊蕩，或撿拾破爛，然因
    怠於工作而無固定收入。民國八十七年間，適有年籍姓名不詳之人見狀，與被告
    洽談，言明由被告提供身分證資料申請支票及帳戶，供對方作不明用途之使用，
    並由該男子提供金錢，供被告花用。被告明知個人之資料屬於機密之事項，常人
    保護避免洩漏唯恐不及，且對方身分不詳，以利相許且不願言明用途，顯係從事
    恐為人知之不法情事，竟仍基於幫助犯罪之意思，於八十七年十一月二十三日，
    偕同該名男子至台灣土地銀行永和分行，開立000000000000號帳戶
    ，並填寫支票存款往來申請書，申請支票簿後，將申請支票簿交付該名男子，作
    為不法用途。該名男子自稱「乙○○處長」，意圖為自己不法之所有，於八十八
    年八月二十六日，佯稱欲購買電器用品，作為抽獎贈品之用，向告訴人即台灣松
    下電器股份有限公司訂購價值新台幣（下同）一百十三萬元零九百六十三元，指
    定交貨地點在基隆市○○路一六八巷五弄五十五號一樓，並以被告所申請交付之
    支票，簽發面額八十萬元之支票一紙，交付告訴人，作為定金，使告訴人信以為
    真，而陷於錯誤，遂交付電器用品一批，因認被告涉有刑法第三十條、第三百三
    十九條第一項之詐欺取財罪嫌云云。
二、公訴人認為被告涉有前述罪嫌，係以右揭事實業據告訴人公司指述歷歷，核與證
    人即台灣土地銀行永和分行經辦行員汪佩穎證明屬實，並有存款約定書一紙在卷
    稽；再者，被告將申請之帳戶及支票簿借予他人，舉手之間即可獲取利潤，卻絲
    毫未啟疑竇，實與常情有違；對方與被告聯絡，卻始終未以真名相示，亦未告知
    帳戶用途，被告豈能任其取走而無疑？若有疑而不究，豈非放任對方使用，自願
    承擔後果？何況，被告自承撿破爛為生，以其經濟能力，又何必申請支票？帳戶
    及支票係個人重要文件，對方以利相許，又不言明用途，顯係從事不法而借他人
    資料逃避責任，被告自無視而不見之理，而為其論據。
三、訊據被告堅決否認其有被訴之犯行，辯稱：其過遊民生活十餘年，居無定所；某
    日，其認識「阿福」其人；不久之後，「阿福」要其當「人頭」，以申請支票，
    供「阿福」使用，言明要付其五千元至一萬元；「阿福」自己去刻印章後，隨其
    去銀行申請；當其在申請時，「阿福」在外等候；在申請完成後，「阿福」將存
    摺、支票及印章拿走，卻一直未交付其任何金錢等語。
四、按犯罪事實應依證據認定之，無證據不得推定其犯罪事實，刑事訴訟法第一百五
    十四條定有明文。次按被告之自白不得作為有罪判決之唯一證據；仍應調查其他
    必要之證據，以察其是否與事實相符，刑事訴訟法第一百五十六條第二項亦規定
    甚詳。申言之，被告之自白縱使具有任意性，苟無補強證據，亦無從擔保自白之
    真實性，以是之故，立法推定其證據證明力不足，必待第二證據即補強證據出現
    ，始得察其自白是否與事實相符。被告以外之人所為之供述證據，無論出於共犯
    、同案被告、被害人、告訴人或證人，其證據價值更為薄弱，縱使證人有具結偽
    證之處罰，亦無從擔保其證言之真實性，如係此等之人所為單一之指述，當然推
    定其證據證明力不足，無需探究其指述之真實性如何。此所以有數量法則（數量
    規則）之產生。蓋數量法則乃證據容許性規則之一，而補強法則乃數量法則之一
    。除前述被告之自白必須補強證據加以補強外，主要待證事實需有證人（廣義證
    人包括共犯、同案被告、被害人、告訴人等）二人以上，亦即單一證人之證言，
    仍須依其他第二證據加以補強（見陳樸生著刑事證據法第七章第三節第五三四頁
    ）。進而言之，自白係被告之認罪行為，其證據證明力最強，立法猶規定不得作
    為有罪判決之唯一證據；則舉重以明輕，被告以外之人之指述或證述，尤亦不得
    作為有罪判決之唯一證據。何況，在證據法則上，補強證據必須補強待證事實，
    至任何人均無可置疑之地步，亦即必須符合「超越合理懷疑原則」，始得據以論
    罪；其尚有疑者，利益應歸被告，依「罪疑利益歸被告原則」，仍應為有利被告
    事實之認定。申言之，當證據資料尚有對被告有利之存疑時，如無法依客觀方法
    排除此項合理之可疑，則依罪疑利益歸被告原則，不得僅以此項證據資料作為有
    罪判決之依據。再者，認定被告有罪之事實應憑證據；如未能發現相當之證據，
    或證據不足以證明，自不能以推測或擬制之方法，以為裁判之基礎；且認定事實
    所憑之證據，其為訴訟上之證明，須達於通常一般人均不致有所懷疑，而得確信
    其為事實之程度者，始得據為有罪之認定；倘其證明尚未達到此一程度，而有合
    理之懷疑存在時，尚難為有罪之認定基礎；苟積極證據不足為不利於被告事實之
    認定時，即應為有利於被告之認定，更不必有何有利之證據；亦即如無確切之積
    極證據，足以證明犯罪事實，即令被告不能為有利之反證，亦不能遽論以罪責，
    此亦為刑事司法實務向來之見解（最高法院三十年上字第八一六號、四十年台上
    八六號、七十年台上字第二三六八號、七十六年台上字第四九八六號判決參照）
    。徵諸被告既無自證己罪之義務，更無自證無罪之義務，此乃當然之法理。
五、經查：被告願意充作「人頭」，故向銀行申請支票簿，再將支票簿連同存摺一併
    交付「阿福」使用，圖得「人頭費」五千元或一萬元等情，業據被告自承屬實，
    並經告訴人松下公司指述歷歷，核與證人即台灣土地銀行永和分行經辦行員汪佩
    穎證明屬實，並有存款約定書一紙在卷可稽，已堪認定。準此，本案之關鍵在於
    被告對於「乙○○」向告訴人之詐欺取財，有無預見或幫助之犯意而已。其次，
    被告係遊民，居無定所已二十餘年，已據被告於偵查中自始供明；被告因住居所
    通知不到，經檢察官及本院分別通緝，始行到案，亦有通緝書二紙在卷可稽；被
    告係身無分文之遊民，應堪認定；被告若以其身分證等資料開戶，作為「人頭」
    ，即有五千元至一萬元之代價，其心易動，可想而知；是以在「阿福」之勸說下
    ，而有前述開戶而請領支票簿等行為，實已不難想見；準此，是否被告因此而就
    「阿福」未來所有與該帳戶及支票有關之不法行為，俱應負幫助犯罪之責任？對
    此，本院持否定見解，其理由如下：查刑法第三十條之幫助犯，以幫助他人「犯
    罪」，為其成立要件。所謂犯罪，係指具備構成要件該當性、違法性、有責性之
    行為。所謂幫助犯罪，係指對於他人之具備構成要件該當性、違法性、有責性之
    行為，給予助力。申言之，必須行為人以幫助犯罪之意思，從事犯罪構成要件以
    外之行為，始足當之；易言之，行為人在他人尚未從事犯罪行為之前而給予助力
    時，必須具有幫助犯罪之意思，或在其給予助力之際，對於他人之從事犯罪行為
    ，必須有所預見且不違背其本意始可；若行為人在給予助力之際，不具有幫助犯
    罪之意思，或對於他人之從事犯罪行為，並無預見且不違背其本意之情形，即無
    幫助犯之可言。否則，若只須對犯罪行為有所助力，縱令行為人對被幫助人之犯
    罪行為，只有概括之認識，亦要論以幫助犯，依正犯之刑而減輕處罰之，未免過
    苛！如此，將使得幫助犯之犯意無限擴張，亦不免違背罪刑法定原則之虞。本案
    被告對其充當「人頭」，使得使用存摺及支票簿之人不須出面，固有認識；惟其
    對於「阿福」將以該存摺及支票簿從事何種不法行為，從事幾次不法行為，對於
    何人從事不法行為，何時從事不法行為，在何地從事不法行為，俱無預見，遑論
    違背其本意與否！若僅因被告貪圖該五千元至一萬元之代價，而交付其真正之存
    摺及支票簿，即須對於其後與該存摺及支票簿有關之任何犯罪，均應負擔幫助犯
    之罪責，此種見解顯然過苛。何況，該存摺及支票簿既屬真正，並非出於偽造，
    「阿福」仍得存入款項而合法加以使用，未必皆須為犯罪行為！觀之被告之該帳
    戶遲至八十八年十一月五日，才被列為拒絕往來戶；八十八年八月至八十八年十
    一月間之帳戶往來頻繁；其前之退票理由單不過四張，有台灣土地銀行永和分行
    八十九年六月二十九日永存字第八九００二九九號函附往來明細表二紙在卷可稽
    （八十九年度偵字第一八六０號偵查卷第四十八頁），可見本案之支票詐欺，可
    能出於偶發，未必在被告所得預見之範圍內；至於該五千元至一萬元之代價，被
    告縱有得之，不過借用帳戶之代價而已；何況，被告自承受騙，謂其並未取得代
    價！準此，自不能僅以公訴人所指被告「舉手之間即可獲取利潤」云云等理由，
    遽而推定被告具有幫助詐欺取財之意思，進而以幫助詐欺取財罪相繩。綜上，被
    告受騙而出借合法申請之帳戶，以供「阿福」使用，卻遭「阿福」、「乙○○」
    等人利用，而以該支票進行本件詐欺，被告實際上亦為被害人；何況，並無證據
    足以證明被告對本案之詐欺，有所預見且不違背其本意，依罪利益歸被告原則，
    自應為有利被告事實之認定，亦即任何人理性第三人對此均有合理懷疑之空間，
    足以認為被告並無幫助「阿福」等人詐欺之意思。此外，復查無其他積極證據足
    以證明被告有被訴之犯行，揆諸前述規定，不能證明被告犯罪，自應為其無罪之
    諭知。
六、據上論斷，應依刑事訴訟法第三百零一條第一項而判決如主文。
本案經檢察官李辛茹到庭執行職務。
中      華      民      國    九十一    年      九      月      四      日
                                    台灣基隆地方法院刑事庭
                                        法  官  陳  志  祥
右正本證明與原本無異。
如不服本判決，應於收受送達後十日內，向本院提出上訴狀，敘述上訴之理由，上訴
於台灣高等法院，並應按他造當事人之人數附具繕本。
中      華      民      國    九十一    年      九      月      五      日
                                        書記官  盧  鏡  合
